最　高　行　政　法　院　判　決　　　　　　　　　　九十三年度判字第八五九號
　　上　訴　人　中央健康保險局
　　代　表　人　乙○○
　　訴訟代理人　葉秀美　律師
　　複 代理 人　許筱欣　律師
　　被 上 訴人　甲○○○○○.
右當事人間因全民健康保險事件，上訴人對於中華民國九十二年四月十日臺北高等行
政法院九十一年度訴字第九三三號判決，提起上訴。本院判決如左：
　　主  文
原判決廢棄，發回臺北高等行政法院。
　　理  由
一、緣被上訴人獨資經營「雙和好家人診所」，民國八十八年三月間經申請為上訴人
    特約之醫事服務機構，嗣被上訴人於承辦全民健康保險醫療業務期間，自八十八
    年三月至八十八年七月間所申報之案件，因被上訴人醫師之不當處方開立不符給
    付規定之藥品，經上訴人審查核定不予給付，計應向被上訴人追償之醫療費用為
    新台幣（下同）八十三萬八千一百零五元。經上訴人發函催繳，被上訴人均置之
    不理，遂提起本件給付訴訟。
二、本件上訴人於原審起訴主張：查被上訴人於承辦全民健康保險醫療業務期間，自
    八十八年三月至八十八年七月間所申報之案件，因被上訴人醫師之不當處方開立
    不符給付規定之藥品，經其他保險醫事服務機構提供藥品予被保險人，並由該保
    險醫事服務機構向上訴人申報費用，嗣經上訴人審查核定不予給付，計應向被上
    訴人追償之醫療費用計八十三萬八千一百零五元，經上訴人發函催繳，被上訴人
    於九十年十二月六日收文後均置之不理。依全民健康保險法第五十三條規定及兩
    造間合約第一條、第二十五條第五款之約定，前揭金額應予以追回，為此請求判
    決命被上訴人給付上揭金額，及自九十年二月二十二日起至清償日止，按週年利
    率百分之五計算之利息。
三、被上訴人則以：查被上訴人與上訴人以醫療費用給付為債之標的，雙方於八十八
    年三月四日簽訂合約，八十八年十二月一日合約終止，上訴人以八十九年四月七
    日健保北門字第八九三○五○四九號函通知被上訴人，謂合約存續期間之醫療費
    用，業已完成核定，共計應追還九十八萬一千四百九十六元；被上訴人收文後即
    信賴上訴人之核定，於八十九年五月三十日，以上訴人指定之郵政劃撥匯款方式
    ，向上訴人清償合約期間給付醫療費用，依民法第三百零九條第一項、第三百零
    七條，被上訴人與上訴人合約期間醫療費用給付債之關係消滅，債之關係消滅者
    ，其債權之擔保及其他從屬之權利，亦同時消滅。另查全民健康保險法第五十三
    條醫師不當處方之專業審查為醫療費用核定之前置程序，每一個月醫療費用上訴
    人僅有一次核定（此有審查辦法第三條、第四條、第六條、第十條第三項參照）
    ，該月份醫療費用核定之後沒有再次專業審查核定之法源及程序！按被上訴人清
    償合約存續期間醫療費用給付係依上訴人之核定，而「溢付金額」為暫付金額（
    上訴人撥款已給付被上訴人之醫療費用）與核定金額（上訴人審查完峻核定應給
    付被上訴人之醫療費用）抵銷之差額（民法第三百三十四條參照），民法、行政
    法或健保相關法規根本沒有上訴人所稱之「暫付款之溢付金額」一詞。且全民健
    康保險法第五十三條條文無追扣二字。末查被上訴人已依核定合約存續期間醫療
    費用向上訴人所屬之台北分局為清償，雙方給付醫療費用債之關係因清償而消滅
    為民法第三百零九條第一項所明定，上訴人竟稱依民法相關規定合約存續期間之
    債權債務不因合約終止而消滅，卻未明示為民法第幾條。可見上訴人發函全屬編
    造不實！而「門診醫療費用核定通知總表」更是上訴人臨訟變造（八十八年三月
    份之醫療費用早於八十八年七月二十八日核定並發文通知，隨函檢送之資料如何
    生出九十年九月二十日列印日期？），由被上訴人醫療費用付款通知書足以證明
    其變造核定金額之不實。另上訴人竟偽稱被上訴人有合約第二十五條第五款之情
    事，意圖矇混法官等語資為抗辯。
四、原審駁回上訴人在第一審之訴，係以：查本件上訴人對於被上訴人八十八年三月
    至七月間所申報之醫療費用案件，分別於八十八年七月二十八日、八十八年八月
    二十七日、八十八年十月二日、八十九年二月二十四日各以健保北門審五字第五
    ○七二六○四號、第00000000號、第00000000號、第0000
    0000號簡便行文表及健保北門審字第○二○二二四○一號函核定在案，有上
    開簡便行文表及書函影本附卷可稽。然上訴人未提出其依全民健康保險醫事服務
    機構醫療服務審查辦法核定不予給付之資料，且未提出應歸責於被上訴人不當處
    方之證據，上訴人此項主張，即屬無據甚明。至上訴人所提「門診醫療費用核定
    通知總表」、「門診醫療費用抽樣暨核減清單」均係九十年九月二十日之事後所
    製作，非上訴人主張請求之有利證據，要無疑義。又上訴人未提出其通知被上訴
    人為暫行拒絕給付之保險對象，被上訴人仍予受理診療之證據資料，以佐其實，
    上訴人以全民健康保險特約醫事服務機構合約第二十五條第五款為其主張之依據
    ，亦屬無據。查上訴人提出之「中央健康保險局台北分局門診醫療費用核定通知
    總表」及「門診醫療費用抽樣暨核減清單─依案件分類」等表係於九十年九月二
    十日所製作，該等表格並不具有證明上訴人得依全民健康保險法第五十三條及系
    爭合約第二十五條第五款追扣被上訴人醫療費用之證據，即乏法律或契約請求權
    基礎。另依上訴人九十年二月一日健保北門字第九○○○一三○五號函之內容，
    足見上訴人追扣系爭八十三萬八千一百零五元係以全民健康保險法第五十三條為
    據，惟上訴人並未提出任何證據足以證明其此項主張為實，已如前述，上訴人主
    張要屬無據，至臻明確。上訴人於言詞辯論時，追加以合約第十二條及第十三條
    約定為其請求之依據；按該項追加請求之基礎與原依全民健康保險法第五十三條
    規定所為請求不變，應予准許；惟上訴人未能提出被上訴人所開立之處方箋經何
    一上訴人之特約藥局申報費用，經審核有不符合規定，並屬被上訴人責任或被上
    訴人對何一保險對象所為醫療服務有不符合全民健康保險法及有關規定之證據，
    揆諸行政訴訟法第一百三十六條準用民事訴訟法第二百七十七條之規定，上訴人
    此項追加請求，亦屬無據等語為由，駁回上訴人之起訴，為其判斷之基礎。
五、本院按：「行政法院應依職權調查事實關係，不受當事人主張之拘束。」、「行
    政法院於撤銷訴訟，應依職權調查證據；於其他訴訟，為維護公益者，亦同。」
    行政訴訟法第一百二十五條第一項暨同法第一百三十三條有明文規定，該等條文
    即規定行政訴訟採取職權探知主義原則。蓋行政訴訟首重於裁判實體的正確性及
    真實性等公共利益的要求，為實現此等公共利益之要求，法院有權限亦有義務不
    顧當事人之陳述及行為或證據聲明，而依職權探知事實，並納入辯論及確定實體
    之真實。次按全民健康保險醫事服務機構醫療審查辦法第十一條第一項「保險醫
    事服務機構對醫療服務案件審查結果有異議時，得於健保局通知到達之日起六十
    日內，列舉理由申請複審，健保局應於收到複審申請文件之日起六十日內核定。
    」之規定。本件雖屬給付訴訟，惟上訴人之請求應屬維護公益，自有前揭行政訴
    訟法規定之適用。從而，本件上訴人以被上訴人於其承辦全民健康保險醫療業務
    期間，自八十八年三月至八十八年七月間所申報之案件，因不當處方開立不符給
    付規定之藥品，經其他保險醫事服務機構提供藥品予被保險人，並由該保險醫事
    服務機構向上訴人申報費用，嗣經上訴人專業審查核定不予給付，計應向被上訴
    人追償之醫療費用計八十三萬八千一百零五元。而上訴人業已提出「門診醫療費
    用核定通知總表」、「門診醫療費用抽樣暨核減清單」等證據為證，如上訴人所
    提上開證據尚不足以證明被上訴人申報案件確有非必要之檢查、檢驗或治療及用
    藥種類與病情不符等原因，應予追扣醫療費用時，原審自應命被上訴人提出醫師
    處方（該處方於上訴人審查後，已退還被上訴人收執），協助查明事實。況被上
    訴人未依前揭審查辦法第十一條第一項規定，於六十日內申請複審，且其對上訴
    人於原審提出上載申報案件有非必要之檢查、檢驗或治療及用藥種類與病情不符
    等原因之「門診醫療費用核定通知總表」、「門診醫療費用抽樣暨核減清單」等
    證據，亦未為任何陳明，應足以證明被上訴人舉證已符合全民健康保險法第五十
    三條規定及系爭合約第十二條、第十三條約定要件之行為。原審判決不察，判決
    駁回上訴人之訴，容有未洽，上訴人聲明廢棄，為有理由，爰將原審判決廢棄，
    發回原審法院另為適法之審理。
據上論結，本件上訴為有理由，爰依行政訴訟法第二百五十六條第一項、第二百六十
條第一項，判決如主文。
中　　華　　民　　國　　九十三　　　年　　　七　　　　月　　　八　　　　日
                    最 高 行 政 法 院  第 三 庭
                                審 判 長 法  官　　　廖　政　雄
                                         法  官      林　茂　權
                                         法  官　　　林　清　祥
                                         法  官　　　鍾　耀　光
                                         法  官　　　姜　仁　脩
右  正  本  證  明  與  原  本  無  異
　　　　　　　　　　　　　　　　　　　　 法院書記官　莊　俊　亨
中　　華　　民　　國　　九十三　　　年　　　七　　　　月　　　八　　　　日
